【裁判字號】    98,交聲,913
【裁判日期】    980428
【裁判案由】    交管條例聲異
【裁判全文】
臺灣板橋地方法院交通事件裁定        98年度交聲字第913 號
原處分機關      交通部公路總局臺北區監理所板橋監理站
異  議  人      甲○○
（即受處分人）
上列異議人因道路交通管理處罰條例案件，對於交通部公路局臺
北區監理所板橋監理站中華民國98年4 月13日所為板監裁字裁41
－C00000000 號處分（原舉發通知單號：北縣警交大字第C00000
000 號），聲明異議，本院裁定如下：
    主  文
原處分撤銷，由原處分機關依法另為適當之處理。
    理  由
一、異議意旨詳如附件聲明異議狀所載。
二、原處分以異議人甲○○於民國（下同）98年4 月9 日14時5
    分許，駕乘其所有車號：P26 －635 號之重型機車，在臺北
    縣板橋市○○路，有「於身心障礙專用停車位違規停車」之
    違規，適為執行交通勤務警察發現，遂依法指揮交通助理人
    員將前述重機車移置予臺北縣政府警察局海山分局租用民營
    拖吊場代保管，嗣98年4 月11日，異議人前往上開拖吊場繳
    納移置費、保管費等款項後取回該車輛，同日並由臺北縣政
    府警察局板橋分局拖吊保管場警員陳昶羽填製北縣警交大字
    第C00000000 號舉發違反道路交通管理事件通知單（下稱：
    舉發單）逕行舉發，且將該舉發通知單當場交付受處分人收
    受。案經原舉發單位移由原處分機關即交通部公路總局臺北
    區監理所板橋監理站，受處分人依限於98年4 月13日到案，
    原處分機關認定受處分人前揭交通違規屬實，依道路交通管
    理處罰條例第56條第1 項第10款規定，同日作出裁決罰鍰新
    臺幣（下同）1 千2 百元之處分等情。
三、查異議人所有車號：P26 －635 號之重型機車，於98年4 月
    9 日14時5 分許，在臺北縣板橋市○○路處，因有「於身心
    障礙專用停車位違規停車」之事實，經執行交通勤務之員警
    發現，依法指揮交通助理人員當場移置上開違規車輛於臺北
    縣政府警察局海山分局租用民營拖吊場代為保管，嗣經異議
    人於98年4 月11日前往上述拖吊場，繳納移置費、保管費共
    5 百元後予以領回，同日另為臺北縣政府警察局板橋分局拖
    吊場警員陳昶羽填單逕行舉發等情，有臺北縣政府98年4 月
    11日自行收納款項統一收據、臺北縣政府警察局北縣警交大
    字第C00000000 號舉發違反道路交通管理事件通知單影本各
    1 件在卷可稽，原處分機關，因據論罰，固非無據。惟查：
(一)、按道路交通管理處罰條例所定之罰鍰等之處罰，係交通監理
    主管機關基於行政機關地位，對行為人違反秩序行為之裁罰
    性行政處分，質言之，此係行政機關（交通監理主管機關）
    就行為人違反該條例規定行政法上義務之特定具體事件（交
    通違規）所為之行政行為，且對外直接發生公法上之法律效
    果。是以，監理機關對行為人之交通違規予以裁罰，應依行
    政罰法第1 條前段規定適用行政罰法。又按違反行政法上義
    務之行為非出於故意或過失者，不罰，行政罰法第7 條定有
    明文。準此，在具體行政事件中，行政法上之行為義務人有
    無因故意或過失而違反行政法上義務之行為，其事實應憑證
    據認定；反之，無證據即不得推論行為人有違反行政法上之
    義務，而令受行政處罰。故該處行政罰之事件，應先由行政
    機關就其業已履踐相關正當法律程序，以及人民應受處罰之
    客觀違反法令行為，負證明之責；倘若受處分人就行政機關
    已為相當證明之前開事項，有主張欠缺主觀歸責條件或為其
    他抗辯，則須就其所辯提出反證。
(二)、查本件原處分機關以異議人有為警舉發前揭「於身心障礙專
    用停車位違規停車」行為，依道路交通管理處罰條例第56條
    第1 項第10款規定，而於異議人依限到案之98年4 月13日，
    掣開裁決書，裁處罰鍰1 千2 百元。然細究原處分機關作出
    如上裁罰所據事證，僅有前開舉發單通知聯影本、自行收納
    款項統一收據影本各1 件為憑，此觀諸原處分機關移請本院
    辦理前揭聲明異議全案卷證，自明。其次，觀諸前開違規案
    件舉發單通知聯所示，其上蓋有清晰載記為：「逕行舉發拖
    吊案件」之章戳可稽（參本院卷附舉發單通知聯）；依道路
    交通管理處罰條例第7 條之2 第2 項第4 款、第1 項第7 款
    等規定，就汽車駕駛人有違規停車之行為而其不在場，當場
    不能製單舉發者，執行交通勤務之警察或依法令執行交通稽
    查任務人員經以科學儀器取得證據資料證明其行為違規後，
    得逕行舉發。是依前述，可認本案異議人為警舉發有旨開「
    於身心障礙專用停車位違規停車」此一行為，係依逕行舉發
    程序為之，則員警就如上違規事實所為逕行舉發，自應該當
    於前揭規定要件，方屬適法。然綜觀全卷，並未見有何違規
    事證在卷可為憑稽，徵諸上述，本件舉發異議人「於身心障
    礙專用停車位違規停車」行為之積極事證，均付之闕如，原
    處分機關所為如上裁罰，即屬有認定違規事實不依證據之重
    大違誤。
(三)、原處分機關雖於本案聲明異議移送書之意見欄內，記述有：
    「…本站已函請原舉發單位就違規事實查處並提供採證照片
    函貴院參酌」等語詞，惟查：
    １、道路交通管理處罰條例科處行政罰事件，行政機關就其
        已經踐行相關正當法律程序，以及人民應受處罰之客觀
        違反法令行為等事項，本應負證明責任，已如前述。
    ２、又依道路監理主管行政機關依道路交通管理處罰條例第
        92條第4 項之法律授權，就處理交通違規事件之程序、
        統一裁罰基準等事項訂定之違反道路交通管理事件統一
        裁罰基準及施行細則第40條前段規定：「違反本條例之
        處罰，處罰機關於裁決前，應給予違規行為人陳述之機
        會」，以及同上細則第33條第2 項：「違反道路交通管
        理事件，處理機關受理後發現舉發錯誤或要件欠缺，可
        補正或尚待查明者，退回原舉發機關查明補正後依法處
        理」等意旨，亦足悉明對於辦理交通違規裁罰事件，在
        裁處中之程序，係以「被舉發之違規行為人向裁罰機關
        陳述意見」暨「裁罰機關之舉發違規事證調查作為」為
        其主要核心事項。是以，裁罰機關就交通違規事件之調
        查程序，旨在尋得充足事證，供為確認被舉發之違規行
        為人有無違反行政法上義務事實存在，據此決定是否應
        作出行政裁罰。
    ３、準此，原處分機關對於本案違規時間、地點、事實及行
        為人認定等重要事項，其所憑事證猶屬不明，復未有何
        詳查確切事實真偽，並為適切說明之舉措，堪認原處分
        機關就本案交通違規科處行政罰事件，於程序上顯已跳
        躍，未善盡其裁罰前之查證義務。從而，原處分機關既
        未踐行相關正當法律程序，提出積極事證證明受處分人
        確有應受處罰之客觀違反法令行為，要不因其在本案移
        送書內填載表示上述意見，即得免除其就交通違規行為
        人應受行政裁罰之客觀事實所負證明責任。
(四)、綜據前論，原處分機關就旨揭應受行政裁罰之事實認定，既
    有不依證據而為裁處之違法情形存在，原處分自難以維持。
    從而，原處分既存有如上不依證據認定事實之重大明顯疵議
    ，自應由本院裁定將原處分撤銷，並諭由原處分機關查明後
    ，依法另為適當之處理。
(五)、另受處分人甲○○聲明不服意旨（詳參附件聲明異議狀所述
    ），係就員警舉發首開違規行為提出實體方面抗辯。惟本件
    原處分既查有上揭不依證據認定事實之重大明顯瑕疵，應由
    本院依法予以撤銷，均詳如前述，則異議人不服前述舉發違
    規認定提出之辯解，對於本件裁定並不生影響，本院就此部
    分毋庸一一審論，附此敘明。
據上論斷，應依道路交通案件處理辦法第20條，裁定如主文。
中    華    民    國    98    年    4     月    28    日
                        交通法庭法  官  黎錦福
上列正本證明與原本無異。
如不服本裁定，應於裁定送達後5 日內敘明抗告理由，向本院提
出抗告狀。
                                書記官  蔡麗春
中    華    民    國    98    年    4     月    28    日


司法院資訊處製作；財團法人民間司法改革基金會備份。
